最　高　行　政　法　院　判　決　　　　　　　　　　九十三年度判字第六五九號
　　上　訴　人　臺南縣官田鄉農會
　　代　表　人　乙○○
　　被 上訴 人　財政部
　　代　表　人　甲　○
右當事人間因銀行法事件，上訴人對於中華民國九十二年三月十二日臺北高等行政法
院九十一年度訴字第八九九號判決，提起上訴，本院判決如左：
　　主  文
上訴駁回。
上訴審訴訟費用由上訴人負擔。
　　理  由
本件上訴人起訴主張：前臺灣省政府財政廳（現由被上訴人承受其業務）以上訴人會
員代表大會未決議對同一關係人授信限額，致有辦理同一關係人授信限額超逾會員代
表大會決議對同一人授信限額新臺幣（下同）四千萬元之情事，與財政部民國八十四
年十月十六日台財融第八四七三○三五○號函依銀行法第三十三條之三授權所為規定
不合，遂依銀行法第一百二十九條及第一百三十三條規定，以八十七年三月二十日八
七財二字第○一二○○五號函附處分書處上訴人罰鍰十五萬元。惟上訴人對於農會會
員之放款限制應優先適用農會信用部業務管理辦法（下稱信用部管理辦法），被上訴
人依銀行法第三十三條之三授權之財政部八十四年十月十六日台財融第八四七三○三
五○號函規定，已違反特別法優先於普通法之法則。本件被上訴人應依財政部八十六
年七月三十日台財融第八六六二八一五四號函予以宣導，在緩衝期內亦不應遽予處罰
，況上訴人已於八十七年二月九日由會員代表大會議決同一關係人之貸款限額等情，
爰請判決將再訴願決定、訴願決定及原處分均撤銷。
被上訴人則以：上訴人辦理梁只與梁炎泉、梁壽山及郭陸、郭順民等放款案，檢查基
準日（八十六年十月三十一日），其同一關係人擔保授信總餘額分別為四千一百萬元
及四千八百萬元，已超逾該會員代表大會對「同一人」授信限額四千萬元，有違財政
部八十四年十月十六日台財融第八四七三○三五○號函規定，被上訴人依銀行法第一
百二十九條及一百三十三條規定罰鍰，並無不合。又財政部八十六年七月三十日台財
融第八六六二八一五四號函僅係提醒再為宣導，並無緩衝期之規定，而上訴人已違規
在先，仍應為處罰等語，作為抗辯。
原審斟酌全辯論意旨及調查證據之結果，以中央存款保險公司於八十六年間對上訴人
信用部實施一般業務檢查（檢查基準日八十六年十月三十一日），發現其對梁只與梁
炎泉、梁壽山（為母子關係）之擔保授信總餘額合計四千一百萬元，對郭陸與郭順民
（為父子關係）之擔保授信總餘額合計四千八百萬元，而其會員代表大會對「同一人
」授信限額為四千萬元，並未決議對同一關係人之授信限額，有中央存款保險公司一
般業務檢查報告在原處分卷可稽，並為上訴人所不爭執，堪認為真實。被上訴人以上
訴人會員代表大會未決議對同一關係人授信限額，其對同一關係人授信金額超逾該會
員代表大會對「同一人」授信限額四千萬元，科處罰鍰十五萬元。揆諸行為時銀行法
第三十三條之三、第二十五條第三項、第一百二十九條第四款、第一百三十九條及行
為時農會法第五條第三項、信用部管理辦法第一條、第二十九條、財政部依銀行法第
三十三條之三第一項授權之八十四年十月十六日台財融第八四七三○三五○號函及八
十六年二月二十四日台財融第八六六○六四六四號函之規定，一再訴願決定遞予維持
，並無不合。又依信用部管理辦法第十一條所謂「每一會員及其同戶家屬」與銀行法
所定「同一關係人」之範圍不同，是農會信用部就同一人或同一關係人之貸款限額自
應依銀行法之規定。財政部為銀行法之中央主管機關，對於銀行及農會信用部就同一
人或同一關係人之授信或其他交易得定其限額，是財政部依銀行法第三十三條之三第
一項授權所為八十四年十月十六日台財融第八四七三○三五○號函釋於法並無牴觸。
又財政部八十六年七月三十日台財融第八六六二八一五四號函，係因其八十四年十月
十六日台財融第八四七三○三五○號函頒「農會信用部、漁會信用部適用銀行法第三
十三條之三第一項對同一人及同一關係人之授信限額」後，仍有農會會員代表大會未
議決對同一關係人授信限額，致信用部辦理同一關係人授信金額超逾其會員代表大會
決議對同一人授信限額之情形，雖於事後收回超逾部分或補提理事會同意，無礙於構
成之違規責任，並提醒繼續宣導遵守規定，並未給予緩衝期。上訴人既已違規在先，
縱事後於八十七年二月九日由會員代表大會議決同一關係人之貸款限額，亦不能補正
而主張免罰。原處分及一再訴願決定均無違誤，上訴人仍執前詞聲請撤銷，為無理由
，因將上訴人之訴駁回，經核於法並無違背。
上訴意旨略謂：查信用部管理辦法係依農會法第五條第三項規定訂定，依銀行法第一
百三十九條規定，銀行法為普通法，其他法令如有明文規定則無適用銀行法之餘地。
再依農會法第五條第三項規定，農會辦理會員金融事業，應設立信用部，並視同銀行
業務管理，並不包括貸款範圍之設定。依信用部管理辦法第二十九條規定，有關貸款
範圍之限制，應依信用部管理辦法定之，其餘才依銀行法及有關法律規定辦理。次查
信用部管理辦法第十一條規定之目的，乃在限定貸款範圍及額度，就其貸款範圍及限
度之規定，應優先適用於銀行法。本件梁只、梁壽山、梁炎泉、郭陸、郭順民皆為農
會會員，基於特別法優先適用之法理，必須適用信用部管理辦法第十一條之規定，而
排除銀行法規定之適用。原判決適用銀行法，將信用部管理辦法第十一條關於「每一
會員」之特別規定視而不論，有違信用部管理辦法之規範，使該辦法第十一條形同具
文，與該辦法第二十九條相牴觸。又所謂「同一人」與「同一關係人」二者語意不同
，信用部管理辦法第十一條有關「每一會員」之規定為銀行法第三十三條「同一人」
之特別規定，被上訴人八十四年十月十六日台財融八四七三○三五○號函將農會信用
部等同於銀行係屬錯誤之解釋，該函釋牴觸農會法，原判決採用牴觸農會法之職權命
令，判決違背法令。又財政部八十四年十月十六日台財融八四七三○三五○號函並無
法律之授權之依據，係職權命令，而非授權命令，且增加法律所無之限制，屬於限制
人民自由之範疇，該命令顯然違背法令云云。
按財政部八十四年十月十六日台財融八四七三○三五○號函頒「農會信用部、漁會信
用部適用銀行法第三十三條之三第一項對同一人及同一關係人之授信限額」，係依據
行為時銀行法第三十三條之三第一項及第一百三十九條第一項規定，有其法律依據，
旨在落實農會信用部確實控管其授信之風險，避免授信過度集中，並使農會之資源能
普遍服務於各會員，經核與銀行法之相關規定無違。上訴人主張上開函釋係職權命令
，欠缺法律授權之依據云云，殊無足採。又信用部管理辦法第十一條所謂「每一會員
及其同戶家屬」與銀行法所定「同一關係人」之範圍並不相同，是以農會信用部就同
一人或同一關係人之授信限額自應依銀行法之規定。財政部上開函之說明四雖規定，
農會信用部對「同一關係人」之授信限額，分別與說明二及說明三對「同一人」之授
信限額同，但上開函規定，並非將「同一關係人」之語意等同於「同一人」，因銀行
法所定「同一關係人」範圍較信用部管理辦法之「同戶家屬」範圍更廣，尚無牴觸之
問題。上訴論旨，執前述理由，指摘原判決違誤，求予廢棄，難認有理由，應予駁回
。
據上論結，本件上訴為無理由，爰依行政訴訟法第二百五十五條第一項、第九十八條
第三項前段，判決如主文。
中　　華　　民　　國　　九十三　　　年　　　五　　　　月　　二十六　　　日
                    最 高 行 政 法 院  第 三 庭
                                審 判 長 法  官　　　廖　政　雄
                                         法  官      高  啟  燦
                                         法  官　　　林　清　祥
                                         法  官　　　鍾　耀　光
                                         法  官　　　姜　仁　脩
右  正  本  證  明  與  原  本  無  異
　　　　　　　　　　　　　　　　　　　　 法院書記官　蘇  金  全
中　　華　　民　　國　　九十三　　　年　　　五　　　　月　　二十六　　　日
